臺灣臺中地方法院民事判決　95年度訴字第2947號
原　　　告　臺灣省自來水股份有限公司第四區管理處
法定代理人　甲○○
訴訟代理人　劉北元律師
複 代理 人　洪崇欽律師
　　　　　　楊俊彥律師
被　　　告　丙○○
　　　　　　乙○○○
訴訟代理人　葉玲秀律師
上二人共同
訴訟代理人　陳惠伶律師
上列當事人間確認買賣關係不存在等事件，本院於民國96年5月
10日言詞辯論終結，判決如下：
    主    文
確認被告二人就如附表所示土地及建物之買賣關係不存在。
臺中縣清水地政事務所就附表所示土地及建物所為如附表所示以
被告乙○○○為所有權人之所有權移轉登記應予塗銷。
訴訟費用新臺幣萬仟貳佰柒拾肆元由被告二人連帶負擔。
    事實及理由
壹、兩造爭執要旨：
一、原告主張略以：被告丙○○明知其與原告間損害賠償訴訟，
    業經臺灣高等法院臺中分院於民國（下同）89年10月11日，
    以89年度重上字第52號民事判決判令其應給付原告新臺幣（
    下同）35,203,000元，並准原告供擔保為假執行，嗣於91年
    8月22日經最高法院駁回其上訴而確定。且原告曾於89年12
    月8日，依前開臺灣高等法院臺中分院民事判決供擔保後，
    聲請對被告丙○○所有坐落如附表所示土地及建物強制執行
    ，後因無人應買而核發債權憑證結案，原告因之取得強制執
    行法第4條第1項第6款之執行名義。詎被告丙○○與被告乙
    ○○○，竟先後於如附表所示時間，將如附表所示土地及建
    物，以買賣為原因並註記「本件所有權移轉經雙方終止信託
    關係」，且於移轉契約書上記載20餘萬元至103餘萬元不等
    買賣價金，向臺中縣清水地政事務所就附表所示土地及建物
    辦理所有權移轉登記予被告乙○○○，使原告無法對前開不
    動產聲請強制執行，惟被告2人係通謀虛偽意思表示為前開
    「買賣之債權關係」及「所有權移轉之物權契約」，依民法
    第87條規定應屬無效，又被告2人間並無「借名登記關係暨
    嗣後合意終止」之情事，被告2人對於上開抗辯事實應負舉
    證之責，為此依法請求確認被告二人之上開買賣關係不存在
    ，並代位被告丙○○之不當得利請求權，請求被告乙○○○
    塗銷其所有權移轉登記等語。並聲明：如主文所示。
二、被告2人抗辯略以：(一)本院95年度訴字第1911號民事訴訟與
    本件之基礎事實相同、聲明可代用，依最高法院46年臺抗字
    第136號判例意旨，應認原告提起本件訴訟違反一事不再理
    之規定。(二)被告2人並未主張就附表之不動產有買賣關係存
    在，而是主張因終止「借名登記」之信託關係，進而向地政
    機關申辦所有權移轉登記，故原告請求確認買賣關係不存在
    ，顯無確認訴訟之法律上利益。(三)當初是被告乙○○○「借
    用」被告丙○○名義登記為如附表所示不動產之所有權人（
    詳如(四)、(五)所述），雙方「借名登記」之信託關係雖無簽立
    書面文件，亦非法所不許。嗣被告2人終止「借名登記」之
    信託關係，遂將所有權移轉登記與被告乙○○○，因當初借
    名登記未以「信託」為登記原因，故本件登記亦無法以「終
    止信託」為登記原因，因而記載為「買賣」，並於「申請登
    記以外之約定事項」欄記載「本件所有權移轉經雙方終止信
    託關係，同意以買賣為登記原因」。原告主張被告2人有通
    謀虛偽意思表示，應就其主張之事實負舉證責任。(四)如附表
    編號1所示房地原登記名義人為被告乙○○○胞兄蔡體源之
    配偶林雪嬌，因蔡體源於80年間生病、缺錢須出售該房地，
    被告乙○○○為幫助其兄而買受，為避免其夫知其處理娘家
    事務，始借用被告丙○○名義登記。由以下事證，均足證被
    告乙○○○為實際所有權人：被告乙○○○之子紀榮鎮於
    82年間向沙鹿鎮農會借款，被告乙○○○提供該房地為擔保
    品。被告丙○○將該不動產所有權移轉登記與被告乙○○
    ○之土地增值稅、契稅合計212193元，是提領被告乙○○○
    在沙鹿鎮農會帳戶存款繳納。該房地承租人張正二、黃秀
    蓮夫婦在刑事案件證稱一開始是與被告乙○○○訂約。(五)附
    表編號2所示土地（原為同段784地號土地，77年間經徵收而
    逕為分割，徵收後僅餘系爭土地）原係林萬居所有，74年6
    月間經法院強制執行程序拍賣，林萬居之子林金枝欲購買，
    惟不便出面，遂借用被告丙○○名義投標，並於得標後「信
    託登記」在被告丙○○名義下，然林金枝為實際所有權人，
    77年間徵收補償費亦由林金枝取得，88年間，林金枝因缺錢
    欲出售該土地予其胞弟林阿發，林阿發因而委託代書黃淑英
    代其申請核發自耕能力證明書，該等事實有臺中縣龍井鄉公
    所96年1月5日龍鄉農自第0950026173號函所附自耕能力證明
    書相關申請資料可憑，而被告丙○○並無與林阿發接洽該買
    賣。茲因被告乙○○○係相鄰之同段784之2地號土地（原係
    林萬居所有，73年間經法院拍賣，由訴外人黃清圳拍定取得
    ，黃清圳於77年間出賣予被告乙○○○）所有人，2筆土地
    合併得為最大經濟效益之使用，被告丙○○因而力勸被告乙
    ○○○向林金枝購買該土地，及力勸林金枝將上開土地出賣
    與被告乙○○○，最後林金枝於89年8、9月間將土地出賣予
    被告乙○○○，被告乙○○○於89年9月8日匯款買賣價金
    250萬元匯款至林金枝帳戶，有匯款單可憑。又因被告丙○
    ○前曾獲林金枝同意以該土地申請參加臺中縣沙鹿鎮農會會
    員並加入農保，唯恐該土地移轉予被告乙○○○後，其將失
    去農會會員身分及影響農民健康保險投保資格（其雖從事代
    書業務，然不熟悉農會及農民健康保險相關法令），遂拜託
    被告乙○○○仍將該土地信託登記在被告丙○○名義下，故
    被告乙○○○始為實際所有權人。且林金枝除前開土地借用
    被告丙○○名義登記為所有權人外，另於75年間，就坐落臺
    中縣沙鹿鎮○○○段北勢坑小段378地號土地（即刑事判決
    附表編號一土地），亦是借用被告丙○○名義登記為所有權
    人。按林金枝以其建築之房屋與前開土地之原所有權人陳登
    科、陳登貴、陳登三交換378號土地，其等為交換房屋土地
    之事實，立有合約書為憑，交換房屋所得之378號土地借用
    丙○○名義登記為所有權人有土地登記謄本可憑。(六)有關原
    告對被告丙○○取得損害賠償債權執行名義之緣由，係因原
    告向訴外人林錫勳買賣共有土地的應有部分，而至被告丙○
    ○代書事務所簽寫買賣契約書，其後，原告支付訴外人林錫
    勳80%買賣價金3520萬3000元，但未依內部規定辦理抵押權
    設定登記，雖擬委任被告丙○○辦理所有權移轉登記手續（
    委任費用5000 元，尚未收取），惟須先辦理共有物分割手
    續，於協調土地分割過程中，其他共有人不願被告丙○○承
    辦共有物分割手續，欲委請另一名白姓代書辦理，訴外人林
    錫勳遂向被告丙○○取回置放於被告丙○○之土地所有權狀
    ，表示要交給白姓代書辦理，其過程原告甚為明瞭，詎料訴
    外人林錫勳取回所有權狀後又將該土地持設定抵押貸款致該
    土地遭法院拍賣，原告支付之價金因而無從取償等語。並聲
    明：駁回原告之訴。如受不利判決，願供擔保請准宣告免為
    假執行。
貳、法院之判斷：
甲、程序事項：
一、按訴訟法上所謂一事不再理原則，係就同一事件於訴訟繫屬
    中或已有確定終局判決者，不得更行起訴（民事訴訟法第25
    3條、第400條參照）。所謂同一事件，必同一當事人就同一
    法律關係而為同一請求，若此三者有一不同，即不屬之（最
    高法院19年上字第278號判例、78年度台上字第2112號判決
    參照）。查原告前以被告2人就如附表所示土地及建物之法
    律行為足生損害於原告債權，本於民法第244條第2項規定訴
    請撤銷，並求為塗銷所有權移轉登記（本院95年度訴字第19
    11號）。嗣前開訴訟經法院以其撤銷權已逾除斥期間判決敗
    訴確定後，原告本件訴訟則以被告2人係通謀虛偽意思表示
    ，求為判決確認其2人買賣關係不存在，並代位被告丙○○
    依不當得利法律關係請求被告乙○○○塗銷所有權移轉登記
    ，其前後2訴主張之法律關係顯不相同，本件並無「同一訴
    訟標的」求為與前訴內容相同或可代用判決之情形，自無違
    反一事不再理原則，合先敘明。
二、次按民事訴訟法第247條確認訴訟所謂即受確認判決之法律
    上利益，係指因法律關係存否不明確，致原告在私法上之地
    位有受侵害之危險，而此項危險得以對於被告之確認判決予
    以除去之者而言（最高法院42年度臺上字第1031號判例參照
    ）。查被告2人雖於本件訴訟中自承並無買賣關係，並辯稱
    係因終止「借名登記」而以買賣為登記原因云云，惟被告2
    人既以「買賣」為附表所示土地建物所有權移轉登記之登記
    原因，則其買賣關係存否之不明確，自足使原告私法上地位
    有受侵害之危險，且此項不安狀態尚非不得以確認判決除去
    之，依上開說明，即足認原告提起本件訴訟有受確認判決之
    法律上利益。
乙、實體事項：
一、本件經兩造整理並協議簡化爭點如下：
  (一)不爭執事項：（本院採為判決之基礎）
  1.被告丙○○與原告間之損害賠償訴訟，前經臺灣高等法院臺
    中分院89年度重上字第52號民事判決，判令被告丙○○應給
    付原告35,203,000元確定。
  2.原告前向本院聲請對被告丙○○所有如附表所示土地及建物
    強制執行，並取得89年度執申字第27112號債權憑證。被告
    丙○○之前開債務尚未清償完畢。
  3.被告丙○○於原告取得上揭債權憑證後，於如附表所示時間
    ，先後以買賣為登記原因，且土地及建物買賣所有權移轉契
    約書之「申請登記以外之約定事項」記載「本件所有權移轉
    經雙方終止信託關係，同意以買賣為登記原因」」，將如附
    表所示土地、建物之所有權移轉登記予被告乙○○○。
  (二)爭執事項：如附表所示之不動產，於92年間辦理如附表所示
    所有權移轉登記前，是否為被告乙○○○所有，而借用被告
    丙○○名義登記？（蓋上開問題倘為肯定，則被告將登記之
    所有權名義移轉返還予被告乙○○○，即非通謀虛偽意思表
    示。）
二、按「表意人與相對人通謀而為虛偽意思表示者，其意思表示
    無效。但不得以其無效對抗善意第三人。虛偽意思表示，隱
    藏他項法律行為者，適用關於該項法律行為之規定。」民法
    第87條定有明文。次按第三人主張表意人與相對人通謀而為
    虛偽意思表示者，應由該第三人負舉證之責（最高法院48年
    度臺上字第29號民事判例參照）。本件原告主張被告2人間
    以買賣為原因所為如附表所示土地、建物之所有權移轉登記
    ，其「買賣之債權關係」及「所有權移轉之物權契約」係通
    謀虛偽意思表示，依前開說明，應由原告對此為舉證。查原
    告主張被告2人就如附表所示土地及建物買賣及移轉所有權
    之通謀虛偽意思表示，其證據方法係提出如附表所示土地、
    建物之登記謄本、本院95年度易字第490號刑事判決及95年
    度易字第2971號刑事判決為憑，並聲請本院調閱全案卷證）
    。依如附表所示土地及建物之登記謄本所示，被告2人先後
    於92年9月30日、10月20日就如附表編號1、2所示不動產辦
    理所有權移轉登記，其登記原因為「買賣」，且「土地買賣
    所有權移轉契約書」、「建築改良物買賣所有權移轉契約書
    」明載「雙方同意買賣所有權移轉」意旨、復記載買賣價金
    數額，而不動產物權因法律行為發生得喪變更者，係採登記
    生效主義（民法第758條、土地法第43條、第68條參照），
    至於辦理登記所有權移轉契約書之「申請登記以外約定事項
    」欄，原得由雙方當事人就申請登記以外約定事項任意記載
    ，地政機關既不審核其是否屬實，且第三人亦無從查知其內
    容，則被告2人既自承就上開不動產並無買賣關係，竟以買
    賣為原因辦理不動產權移轉登記，原告主張被告2人間「買
    賣之債權關係」及「所有權移轉之物權契約」係通謀虛偽意
    思表示，即堪認已為相當舉證。至於被告2人另於「申請登
    記以外約定事項」欄任意記載其等間「本件所有權移轉係雙
    方終止信託關係，同意以買賣為登記原因辦理所有權移轉登
    記」之約定事項，因該部分不影響本件所有權移轉登記原因
    ，而被告就此部分所為抗辯，係屬有利於被告之主張，依民
    事訴訟法第277條規定，應由被告負舉證責任。
三、次按，所謂信託行為，係指委託人授與受託人超過經濟目的
    之權利，而僅許可其於經濟目的範圍內行使權利之法律行為
    而言。是信託關係係因委託人信賴受託人代其行使權利而成
    立，故須基於受託人與委託人間合意訂立信託契約，始能發
    生（最高法院83年臺上字第1237號民事判決參照）。又信託
    法第1條規定：「稱信託者，謂委託人將財產權移轉或為其
    他處分，使受託人依信託本旨，為受益人之利益或為特定之
    目的，管理或處分信託財產之關係。」，係將我國實務既已
    存在之「信託」概念明文化，縱信託法訂定前已存在之信託
    關係，亦不妨適用同一定義。而所謂「借名登記」，顧名思
    義，係指當事人約定，一方（借名者）經他方（出名者）同
    意，而就屬於一方現在或將來之財產，以他方之名義，登記
    為所有人或其他權利人，但無使他方取得實質所有權或其他
    權利之意思。依私法自治原則，當事人基於特定目的訂立借
    名契約，固非法所不許，惟在現行法制下，其性質乃無名契
    約，而與前述具有特定經濟目的、由受託人於信託目的範圍
    內行使權利之信託行為、信託契約、信託關係等概念，無法
    等同視之。而法院係依職權適用法律，尚不受當事人主張之
    拘束，本件被告2人抗辯其等有「信託關係」存在，並基於
    「終止信託關係」而為系爭不動產之所有權移轉登記，究其
    實際，係主張其2人間有「借名登記之無名契約」，並基於
    「終止借名登記之無名契約關係」而為不動產所有權移轉登
    記，故本院應審酌者為其「借名登記契約」存否，而非「信
    託契約」存否，應先予敘明。又「借名契約」當事人，約定
    就屬於一方之財產，以他方之名義登記為所有人，縱無使他
    方取得實質所有權之意思，然就不動產之權利外觀而言，仍
    以登記名義人為所有權人，再基於物權之公信、公示原則暨
    債法之債之相對性原則，借名者既無法本於其「實質所有權
    」對任何人有所主張，亦無法本於其與出名者之「借名契約
    」，對於借名者以外任何人有所主張，其法律上地位已有欠
    保障；另一方面，土地及房屋均逐年課稅，若出租則可能發
    生所得稅申報繳納等問題，茍非有重大緣由，且有相當信任
    關係或保障，當不致輕易將不動產登記於他人名下，又縱因
    故暫以他人名義登記，其期間應屬短暫，當不至於長期容任
    此種「形式所有權人」（出名者）與「實質所有權人」（借
    名者）不一致情形存在，而使雙方法律關係處於不安定狀態
    ，且亦未書立任何書面文件，致使日後徒生疑義之理。基於
    前開說明，本院就被告2人抗辯稱其訂立借名契約緣由、暨
    借名契約存在所舉證據方法衡酌如下。
  (一)如附表編號1所示土地、建物部分：
  1.查上開土地建物係80年8月28日起即登記予被告丙○○名下
    ，直至92年間始經被告2人辦理前開以買賣為原因之所有權
    移轉登記，就本件「借名登記」（即指80年8月28日以被告
    丙○○為登記名義人之所有權移轉登記）緣由，被告乙○○
    ○原於本院95年度易字第490號被告丙○○被訴偽造文書刑
    事案件，以證人身分結證稱：因為房子有很多間，以為買房
    子其先生會反對云云；後又證稱：其金錢自己保管、先生不
    會管其金錢用到何處，因為是娘家的事情，怕先生反對，人
    的個性不同云云。則其究係因房子已有很多間而怕先生反對
    購屋，或係處理娘家事情不願其夫知悉，所述前後已不甚一
    致，且依前開所述，「借名登記」之交易型態既可能因登記
    名義人與「實質所有權人」之不一致，因而發生複雜法律問
    題而徒生糾紛，茍非基於重大緣由，應不致輕易將不動產登
    記於他人名下，被告乙○○○僅以「怕先生反對」、「不願
    其知悉處理娘家事務」為由，借用他人名義為所有權移轉登
    記，亦難以遽信。況被告乙○○○於前開刑事案件復以證人
    身分稱：「鄰居都知道臺中縣沙鹿鎮○○○段北勢坑小段
    380之14地號、538建號的房地是我的」等語，而證人即承租
    人張正二亦證稱：「當時有朋友住在附近，所以知道附近有
    房子要出租，我那個朋友告訴我，那是乙○○○的」等語，
    雖被告乙○○○於本院陳明：雖四鄰均知悉系爭房地為其所
    有，然其夫忙於家族事業，少與鄰里互動，未必因此知悉被
    告向娘家購買該不動產等語（見本院卷第287頁），然被告
    乙○○○若對於其夫若知悉購屋及處理娘家事務將不獲諒解
    ，因而須借用他人名義為所有權移轉登記，焉會向其四鄰傳
    揚該房地為其所有？並使素不相識僅單純前來承租房屋之人
    可輕易知悉該房屋為其所有？可見其所述前開「借名登記」
    之緣由為不實。而被告2人復始終未說明其等間究有何特殊
    信任關係，足使被告乙○○○願長期將上開房地登記為被告
    丙○○所有。參以被告乙○○○於前開刑事庭證稱：其兄身
    體不好、需要用到錢等語，亦與證人林雪嬌（即蔡體源之妻
    、前開不動產原所有權人）：蔡體源身體沒有特別不好，平
    平的等語不符。又被告提出之被告乙○○○自其設於臺中縣
    沙鹿鎮農會帳戶提款之取款憑條2紙（日期、金額分別為80
    年5月31日100萬元、80年6月3日180萬元），經核其日期與
    前開不動產所有權移轉登記日期80年8月28日尚差距數月，
    亦無從證明其金額與買賣價金相符（被告乙○○○於前開刑
    事案件到庭作證時僅泛稱：當時約花了200多萬元，未明確
    證述其數額），且亦無證據證明被告乙○○○提領該款項後
    係交付予蔡體源，自不能以之作為被告乙○○○向其兄蔡體
    源買受前開房地之資金證明。
  2.再依被告自行提出之系爭房地83年11月14日租賃契約書影本
    明載「出租人丙○○、沙鹿鎮○○街57號」等內容，且本院
    89年度執字第27112號民事執行事件90年1月9日查封時，證
    人張正二亦陳明係向該案債務人（即被告丙○○）承租，此
    有該案查封筆錄載明：「第三人稱係是債務人出租給我們」
    等語可憑，並經本院前開刑事判決認定屬實。而被告2人雖
    辯稱一開始是由被告乙○○○出租，其後始改以被告丙○○
    名義出租云云，然並未提出80年間之租賃契約，已難盡信；
    又證人即系爭房地之房客張正二、黃秀蓮夫妻2人於刑事案
    件雖附和被告2人而證稱：自80年間起向被告乙○○○承租
    、第一份契約是用被告乙○○○名義簽署、後來找不到被告
    乙○○○，所以才找被告丙○○，後來法院來查封的時候，
    才知道房子不是乙○○○的名字云云。惟證人張正二一開始
    既是找被告乙○○○簽訂租約，主觀上又認定房屋為被告乙
    ○○○所有，縱其後因常常找不到被告乙○○○，而須由被
    告丙○○處理租賃契約事宜，何以並未要求仍以被告乙○○
    ○名義訂立租約，而以被告丙○○為出租人而賡續訂立租約
    ？況依前開83年11月14日租賃契約復記載「11/22入壹萬伍
    仟元正（月仙收）」，倘其記載屬實，則本件承租人當不難
    找到被告乙○○○本人，則被告2人上開所辯，亦屬不實。
    至於被告2人另依據上開記載，辯稱上開租賃契約之租金由
    被告乙○○○收取，惟上開記載至多僅能證明83年11月22日
    曾由被告乙○○○向承租人收受，不能因而認定出租人為被
    告乙○○○，亦難以進而推認被告乙○○○為系爭房地之實
    際所有人。至於被告2人另提出載有「房客張正二姓名地址
    電話」之記事本影本二紙，然上開記事本記載張正二電話之
    該頁，其電話號碼均為八碼，而臺中縣市電話自90年1月間
    起由7碼改為8碼，為公眾週知事實，顯見前開記載係「90年
    後某時」所製作，而系爭房地曾於90年1 月9日經原告以被
    告丙○○為債務人向法院聲請強制執行，嗣後又經被告2人
    於92年以「終止信託」為由辦理所有權移轉登記，則前開於
    「90年後某時」所為記事本之記載，亦無從據之認定張正二
    係自80年間起即向乙○○○承租房屋，而非向被告丙○○承
    租。
  3.被告2人另以：被告乙○○○之子紀榮鎮向沙鹿鎮農會借錢
    ，以系爭房地作為擔保品，並由登記名義人被告丙○○擔任
    連帶保證人云云，倘係屬實，亦不足以認定被告乙○○○為
    系爭房地實際所有權人，況對於金融機構為金錢借貸，實際
    借款者僅出面擔任連帶保證人，而另推由他人出面擔任借款
    人者，亦非罕見，故被告丙○○提供系爭房地為擔保品及擔
    任連帶保證人，亦不能據此認其係基於「借名登記」之法律
    關係而為之。又被告2人以其92年間辦理不動產所有權移轉
    登記，其契稅及土地增值稅係由被告乙○○○帳戶支出云云
    ，固據提出被告乙○○○之存摺影本為憑，惟被告2人於92
    年間係主張「終止信託」而辦理前開不動產所有權移轉登記
    ，為附合其「終止信託」之主張，其2人自非不得自行創造
    該部分支出證明，故本院亦無從據此推認上開不動產實際所
    有人為被告乙○○○。至於被告與乙○○○之會算單影本無
    法證明係何人何時所製作，自亦無從證明上開不動產係乙○
    ○○所有。又被告2人於刑事案件偵審時多次陳明其2人僅為
    朋友、別無特殊關係，茍其2人果任何特殊緣由成立借名契
    約，何以竟未訂立書面，此亦與常理有違。
  (二)如附表編號2所示土地部分：
  1.查上開土地於74年間原編定為同段784號土地，並連同同段
    785號土地，由被告於74年6月20日向法院得標買受，且784
    地號土地於77年間因徵收而逕為分割，並於徵收後僅餘系爭
    土地，其所有權仍續登記為被告名義，有本院74年6月20日
    不動產權利移轉證書、土地登記簿謄本附於前開刑事案件可
    佐。雖被告2人辯稱，上開土地先由訴外人林金枝於74年6月
    20日借用被告丙○○名義登記，嗣因被告乙○○○於89年8
    、9月間向林金枝購買土地，再庚續由被告乙○○○借用被
    告丙○○名義登記云云，然被告及證人林金枝均未提出足證
    明證人林金枝出資向法院投標買受土地事實之證據。參以前
    開土地原係經林金枝積欠債權人黃清圳債務始於74年間經法
    院拍賣，亦有該土地登記謄本可佐，則林金枝既因積欠債務
    致其父林萬居所有土地遭拍賣，又如何有能力籌措資金應買
    ，已啟人疑竇。又證人林金枝就其向被告丙○○拿取徵收補
    償費乙節，於刑事案件證稱：其分好幾次去拿，一共拿了4
    、5次，大部分拿現金，其不知道一百三、四十萬元丙○○
    是否一次就拿到，如果有欠錢就去找丙○○拿，不然錢放被
    告那邊也沒有關係云云，而被告則未能提出其如何將徵收補
    償費交予林金枝之佐證，依被告所辯，上開土地於74至89年
    長達15年期間均係證人林金枝所有，豈可能對上開購得土地
    之資金、領得徵收費之交付，未能提出任何佐證，亦有違常
    理。至於被告辯稱被告乙○○○於89年9月間向林金枝買受
    上開土地，因被告丙○○唯恐土地移轉登記後其喪失農保資
    格（指加入農會會員並辦理農民保險），始經被告乙○○○
    同意將土地繼續登記於其名下云云，然被告2人就該部分提
    出89年9月8日、金額250萬元匯款單，至多亦僅能證明被告
    乙○○○與證人林金枝曾有金錢往來之事實，參以被告丙○
    ○於刑事案件審理時已自承被告乙○○○與證人林金枝合夥
    經營旭日建設公司（見刑事第一審卷宗第132頁），故其2人
    縱有任何金錢往來，亦不能據以推認係因買賣上開土地所致
    。
  2.又依被告所辯，被告乙○○○同意將土地登記於被告丙○○
    名下，無非僅在使被告丙○○得以繼續參加農保，被告乙○
    ○○當無任何利益可言。而被告丙○○係75年10月18日申請
    加入農會會員、同年12月10日經沙鹿鎮農會理事會審查通過
    ，此經刑事判決認定屬實，則其加入農會會員時間，距被告
    2人所稱89年9月8日訂立上開買賣契約時間相隔達14年之久
    ，被告丙○○係土地代書、被告乙○○○係國大代表，均應
    知悉土地法規時有更迭，豈可能不查閱89年9月間關於農會
    會員、農保資格之規定，即輕易就上開土地以被告丙○○名
    義登記，而容任此種形式所有權人與實質所有權人不一致情
    形發生？再依89年6月14日修正農民健康保險條例第五條第
    一項規定「農會法第十二條所定之農會會員應參加本保險為
    被保險人，並以其所屬基層農會為投保單位。」，換言之，
    具農會會員資格即可參加農民保險，而農會會員資格之認定
    ，按當時適用之89年6月30日公布之臺灣省基層農會會員資
    格審查及認定要點（現已廢止，現應適用「基層農會會員資
    格審查及認定辦法」；又倘非農會會員而加入農民健康保險
    ，應依農民健康保險條例第五條第二、三項之規定，該認定
    資格始適用85年5月30日修正公布之「從事農業工作農民申
    請參加農民健康保險認定標準及資格審查辦法」），依89
    年6月30日修正公布之臺灣省基層農會會員資格審查及認定
    要點第三點雖有加入農會會員之自耕農須持有最低面積之限
    制，惟該要點第二點亦載明：「本要點適用於臺灣省各基層
    農會會員申請入會、會籍異動及退會、出會。但中華民國77
    年11月15日實施時已加入農會為會員，現仍實際從事農業生
    產或推廣工作者，不受第三點之限制。」，茍被告2人確查
    閱該規定，當不致基於使被告丙○○保有農保身份而為借名
    登記。況原告與間因民事糾紛纏訟經年，並經臺灣高等法院
    臺中分院於89年10月11日以89年重上字第52號判決被告應賠
    償原告00000000元，復由原告於89年12月8日依前開臺灣高
    等法院臺中分院民事判決供擔保聲請對登記名義人為被告丙
    ○○之如附表所示不動產聲請強制執行，此為被告2人所不
    否認，被告亦供稱有將查封之事告知乙○○○等語，則被告
    乙○○○辯稱其於89年9月8日買受該土地，倘係屬實，則其
    買賣上開土地後僅數月期間，該土地即遭法院查封，其焉有
    不立即向被告丙○○反映，要求應立即辦理所有權移轉登記
    之理？
  3.被告另以88年間，林金枝因缺錢欲出售該土地予其胞弟林阿
    發，林阿發因而委託代書黃淑英代其申請核發自耕能力證明
    書，並提出臺中縣龍井鄉公所96年1月5日龍鄉農自第095002
    6173號函所附自耕能力證明書相關申請資料為憑，另聲請傳
    訊證人林金枝、林阿發、黃淑英，惟本件被告應負舉證責任
    之待證事實為被告2人間有無借名登記之契約關係，而被告
    請求傳訊上開證人，旨在明瞭證人黃淑英於88年間因證人林
    阿發欲買受如附表編號2所示土地而代為申請自耕農證明書
    之過程，及欲明瞭被告丙○○有無出面洽談買賣，惟上開土
    地在88年間究屬登記名義人被告丙○○所有，或如被告主張
    係林金枝所有，僅被告丙○○及林金枝知悉，證人林阿發、
    黃淑英均無從明瞭，而證人林金枝於刑事案件已到庭為證述
    ，因認此部分證據縱予調查，亦與被告應負舉證責任之上開
    待證事實無直接關聯，而無調查必要。至於被告辯稱訴外人
    林金枝另就坐落臺中縣沙鹿鎮○○○段北勢坑小段378地號
    土地（即刑事判決附表編號一土地）借用被告丙○○名義登
    記為所有權人，無論是否屬實，均係被告丙○○與林金枝間
    就上開另一筆土地之其他法律關係，尚與林金枝有無借用被
    告丙○○名義登記為本件土地所有權人無涉。
  4.再者，若依被告2人上開辯詞，則不惟被告乙○○○將該不
    動產登記於被告丙○○名下，甚且訴外人林金枝亦自74年6
    月20日起至89年8、9月間止，亦長期將之登記於被告丙○○
    名下，而被告丙○○與訴外人林金枝亦為朋友，亦據林金枝
    於本院前開刑事案件第1審95年8月8日審理期日以證人身分
    證述明確（見上開刑事卷第262頁），依借名登記契約類型
    特別重視信賴關係之特性，則就同一筆土地之情形，經先後
    易手，竟均基於信賴關係而借用同一人名義登記，並因之無
    庸辦理所有權移轉登記，實屬罕見! 況不動產之買賣契約，
    出賣人負有移轉所有權及交付標的物之義務，買受人則負有
    支付價金暨配合辦理所有權移轉登記之義務，而如附表編號
    2所示土地自74年6月20日起即登記為被告丙○○所有，則被
    告乙○○○茍於89年8、9月間有意向「實質所有權人」林金
    枝購買土地，因該土地並非登記於林金枝名下，則「出賣人
    」林金枝與「買受人」被告乙○○○之間，就價金如何支付
    、所有權移轉登記應如何辦理等諸多細節，自應載明於契約
    ，且買受人支付買賣價金時，亦應由雙方當事人於書面契約
    記載或另以其他書面文件註記以資確認，否則其登記名義人
    、出賣人既不一致，買受人如何確保其移轉登記請求權？又
    如何能證明其支付予「出賣人」者，即為買賣契約價金？而
    其因此可能產生之產權糾份，尚較單純之「借名登記契約」
    更為複雜，蓋借名契約所涉及者主要為「借名者」與「出名
    者」雙方之信賴關係，而上述情形，所涉及者更為出賣人（
    借名者）與買受人、出賣人（借名者）與登記名義人（出名
    者）、買受人與登記名義（出名者）之複雜關係。易言之，
    以被告2人所抗辯之情形而言，茍欲如此辦理，不惟被告丙
    ○○與林金枝間、被告丙○○與被告乙○○○間須有特殊信
    賴基礎外，即被告乙○○○與林金枝間亦須有特殊之信賴關
    係。然其等均稱僅為朋友關係，倘被告乙○○○確有向林金
    枝購買附表編號2所示土地，則該土地並非登記於出賣人林
    金枝名下，就如何辦理該土地所有權移轉細節，自應載明於
    契約，然被告乙○○○與被告林金枝就買賣該筆土地，竟亦
    未簽訂任何書面契約，亦未見有何時辦理所有權移轉登記之
    書面約定，已與常情相違，是被告乙○○○及林金枝此部分
    難以採信。
  (三)綜上所述，本件難認附表所示不動產係被告乙○○○信託登
    記於被告丙○○名義，應堪認實際上既均為登記名義人即被
    告丙○○所有無訛。
四、按表意人與相對人通謀而為虛偽意思表示者，其意思表示無
    效，為民法第87條第1項前段所明定。又此於不動產虛偽買
    賣情形，如債務人怠於行使權利，債權人為保全債權，得代
    位債務人訴請第三人塗銷其因無效法律行為所為之所有權移
    轉登記（最高法院67年第5次民事庭會議決議及73年臺抗字
    第472號判例參照）。查被告丙○○與被告乙○○○分別於
    92年9月30日、10月20日以買賣註記終止信託之方式，將所
    有權移轉登記予被告乙○○○，然上開不動產於所有權移轉
    登記前，並無證據足認為係被告乙○○○所有，應認係屬登
    記名義人即被告丙○○所有，已如前述，而告丙○○與被告
    乙○○○間就本件移轉所有權登記時，確無「買賣」，亦無
    證據足認為有「借名」關係存在，堪認被告乙○○○因本件
    「買賣」為原因之所有權移轉登記，係無法律上原因受有登
    記之利益，原告本於代位及通謀虛偽意思表示之法律關係，
    訴請確認被告2人間就如附表所示土地及建物之所有權買賣
    關係不存在及請求被告乙○○○就系爭土地及建物所為之所
    有權移轉登記應予塗銷，自屬有據，應予准許。
五、兩造其餘攻擊防禦方法及其餘未經援用之證據，經本院審酌
    ，認與判決結果不生影響，爰不予一一論列，併此敘明。
六、本件係民事訴訟法第247條之確認判決，暨命債務人為一定
    意思表示之判決，依其性質無從或不適於宣告假執行，且原
    告亦未陳明願為供擔保之假執行宣告，被告陳明如受不利判
    決願供擔保宣告免為假執行，本院毋庸准駁，附此敘明。
、訴訟費用負擔之依據：民事訴訟法第85條第2項前段。
中　　華　　民　　國　　96　　年　　5　　月　　31　　日
                  民事第二庭    法  官 林慧貞
正本係照原本作成。
如對本判決上訴，須於判決送達後20日內向本院提出上訴狀。
中　　華　　民　　國　　96　　年　　5　　月　　31　　日
                                書記官
附表：
┌──┬─────────────┬──────────┐
│編號│ 土地及建物內容           │ 所有權移轉登記日期 │
├──┼─────────────┼──────────┤
│ 1  │ 臺中縣沙鹿鎮○○○段北 │ 民國92年9月30日    │
│    │ 勢坑小段380之14地號、地目│                    │
│    │ 建、面積138平方公尺之土地│                    │
│    │ ，及其上臺中縣沙鹿鎮北 │                    │
│    │ 勢坑段北勢坑小段538建號（│                    │
│    │ 門牌號碼臺中縣沙鹿鎮北勢 │                    │
│    │ 二街139巷10號）之建物    │                    │
├──┼─────────────┼──────────┤
│ 2  │ 臺中縣龍井鄉○○段784之3 │ 民國92年10月20日   │
│    │ 地號、地目田、面積330平方│                    │
│    │ 公尺之土地               │                    │
└──┴─────────────┴──────────┘
